【裁判字號】    87,訴,250
【裁判日期】    900425
【裁判案由】    公平交易法等
【裁判全文】
臺灣花蓮地方法院刑事判決                          八十七年度訴字第二五號
    公  訴  人  臺灣花蓮地方法院檢察署檢查
    被      告  庚○○
                辛○○
                癸○○
    右三人共同
    選任辯護人  廖學忠
    被     告   壬○○
    選任辯護人  林武順
右列被告等因貪污等案件，經檢察官提起公訴（八十六年度偵字第三三Ｏ八、三三三
三、三七八六號），本院判決如左：
    主  文
庚○○、辛○○、癸○○、壬○○均無罪。
    理  由
一、公訴意旨及所持論據，均如附件起訴書所載。
二、關於庚○○、辛○○、癸○○被訴違反公平交易法部分
(一)、訊據被告庚○○、辛○○、癸○○均否認有違反公平交易法之犯行，庚○○辯稱
    ：依照規定須投標廠商達三家以上方能開標，而鄉下地方之工程，無人願標，被
    告始借牌湊足家數，況丁○○、乙○○均曾參加投標，並無圍標情事云云；辛○○辯稱：被告並無圍標行為云云；癸○○辯稱：開標時被告並未在場，不知當時
    之情形，被告並無圍標之行為等語。
(二)、經查：
１、花蓮縣立豐濱國民中學（下稱豐濱國中）之「教室新建工程土木工程」於民國八
    十四年六月九日開標，投標廠商為義豐營造有限公司（下稱義豐公司）、達億營
    造有限公司（下稱達億公司）、義繼營造有限公司（下稱義繼公司）、長太營造
    有限公司（下稱長太公司），其中長太公司因押標金支票未依規定記載完整之受
    款人名稱而廢標，終由義豐公司以新台幣（下同）二千五百三十四萬五千元得標
    。豐濱國中之「技藝教育中心建築及設備工程」於八十五年六月二十一日開標，
    投標廠商有義豐公司、義信營造有限公司（下稱義信公司）及義勝營造有限公司
    （下稱義勝公司），由義勝公司以二百八十萬元得標。花蓮縣豐濱鄉公所之「豐
    富社區活動中心修建工程」於八十五年六月二十八日開標，投標廠商為義豐公司
    、義信公司、義勝公司，由義勝公司以八十五萬元得標，此有豐濱國中及豐濱鄉
    公所之開標紀錄在卷可憑（見偵字第三七八六號卷第七十九頁、第三十六至三十
    九頁；偵字第三三Ｏ八號卷第三十三至三十六頁、第三十九頁）。
２、查八十四年六月至八十五年六月之期間內，義勝公司登記之董事為被告庚○○之
    妻即被告辛○○；義信公司登記之董事為范蘇義；義豐公司登記之董事長為戊○○；義繼公司之登記之董事長為黃德智；達億公司登記之董事長為被告癸○○，
    有各該公司之登記資料在卷可按﹝見本院卷﹝一﹞第九十五至一Ｏ八頁、第一一
    四至一一八頁、第一六三至一六六頁、第二ＯＯ至二Ｏ四頁﹞。惟義勝公司、義
    繼公司及義信公司之參與前開工程之投標，均係由被告庚○○負責者，此據被告
    庚○○供述甚明，復經被告辛○○供明：「﹝投標這幾件工程﹞這些事情都是由
    庚○○處理的」無訛﹝參見本院九十年四月十八日筆錄﹞，被告庚○○、辛○○
    之上開陳述，核相符合，自足信實。義豐公司則係庚○○借用戊○○名義登記為
    負責人，公司業務實際由庚○○經營，此經庚○○、戊○○分別於法務部調查局
    東部地區機動工作組﹝以下稱丙○○﹞應詢時坦承無訛﹝參見偵字第三三Ｏ八號
    卷第十九頁至二十一頁、第四十頁﹞。達億公司部分，係由庚○○向癸○○借牌
    參與投標，業據庚○○、癸○○一致陳述明確。查義豐公司、義繼公司、義信公
    司、義勝公司及達億公司本均具有投標資格，此觀各該開標紀錄即明，但就前述
    三件工程而言，未得標之公司，實係與得標公司佯為競爭，實質上僅為具名陪襯
    ，等同合意由得標公司自行決定價格，有悖參與投標者應經由自由公平之競爭機
    制，決定得標者及得標價格之原則，更不符當時之機關營繕工程及購置定製變賣
    財物稽察條例﹝現已公布廢止﹞第十一條有關須有三家以上投標方得開標之意旨
    ，檢察官認被告庚○○、癸○○所為係違反公平交易法第十四條事業不得為聯合
    行為之禁止規定，原無不合。。
３、按公平交易法對於違反同法第十四條禁止規定之行為人，原於第三十五條設有逕
    予處罰之規定，但該第三十五條規定，於八十八年二月三日修正公布，並移列為
    同條第一項，規定：「違反第十四條規定，經中央主管機關依第四十一條規定限
    期命其停止、改正其行為或採取必要更正措施，而逾期未停止、改正其行為或未
    採取必要更正措施，或停止後再為相同或類似違反行為者，處行為人三年以下有
    期徒刑、拘役或科或併科新台幣一億元以下罰金」，即增列須先經行政處分始成
    立犯罪之規定，被告庚○○、癸○○之行為係在前開修正前，依修正前之規定原
    已成立犯罪，惟因修正規定增列須先經行政處分之條件，等同對於修正前已成立
    之犯罪，從實質上予以除罪，不論此項修正是否符合國民之法律感情，但既乏已
    經行政處分之條件，依現行公平交易法第三十五條第一項規定，自無從予以論罪
    ﹝行政院公平交易委員會八十八年四月七日《八八》公法字第ＯＯ九六六號函，
    對於在修正前違反公平交易法第十四條之禁止規定者，亦認應適用修正後第三十
    五條第一項規定處理﹞，被告庚○○、癸○○之行為尚屬不罰，從而被告辛○○
    亦無共犯關係可言，均應諭知無罪之判決。
(三)、被告癸○○因腦中風併右側肢體癱瘓、失語症，尚未痊癒，有財團法人佛教慈濟
    綜合醫院診斷證明書可按，但依上述說明，顯有應諭知無罪判決之情形，故不待
    其到庭逕行判決。
三、辛○○被訴偽造文書部分
(一)、訊據被告辛○○，否認有此部分之犯行，辯稱：八十四年六月九日開標時，被告
    係應庚○○之請，代庚○○在開標紀錄上簽名，當時庚○○亦在場，並非偽造庚○○之簽名，至於該開標紀錄上「義豐營造有限公司戊○○」等文字，非被告所
    書等語。
(二)、經查：
１、關於被告辛○○在豐濱國中「教室新建工程土木工程」開標紀錄上，簽署庚○○
    姓名部分，被告辛○○係應其夫庚○○之請，代庚○○簽名等情，已據辛○○、
    庚○○一致陳述明確﹝參見本院九十年四月十八日筆錄﹞。查當次開標，義豐公
    司、義繼公司所應繳交之押標金支票，均係由被告辛○○辦理者，已據被告辛○○在丙○○應詢時供述綦詳﹝參見偵字第三三Ｏ八號卷第二十四頁、第二十五頁
    ﹞，核與庚○○在丙○○應詢時所供：「押標金由辛○○所出」各語相符﹝參見
    同卷第三十九頁後面、第四十頁正面﹞。開標時庚○○既親自到場，此經庚○○
    在丙○○應詢及本院審理時陳明屬實﹝參見同卷第四十頁後面及本院九十年四月
    十八日筆錄﹞，其到場目的又為投標工程，則開標紀錄茍有被偽造簽名之情事，
    因事涉自身利害，自無不即時要求釐清更正之理。當次投標，義豐公司、義繼公
    司之押標金支票既由被告辛○○負責辦理，被告辛○○復與其夫庚○○同至開標
    現場，而夫妻在同一場合時，合意推由一方代他方簽名，本係社會上常見之事實
    ，故被告辛○○所辯各語，洵屬可信，其本於庚○○之請，代庚○○簽名，乃屬
    庚○○授權範圍內之事項，無偽造之可言。
２、關於檢察官起訴被告辛○○偽造戊○○之署押部分，查義豐公司係於八十年一月
    三日核准登記，當時登記之負責人為戊○○，有該公司設立登記資料可按﹝見本
    院卷〈一〉第一一四至一一八頁﹞。又庚○○於七十九年間曾邀約戊○○掛名為
    義豐公司之負責人，戊○○並向庚○○支領車馬費，義豐公司之業務均由庚○○
    全權負責，公司證照及大小章（即公司及負責人之印章），均放在庚○○處等情
    ，已據戊○○於丙○○應詢時陳述無訛，核與庚○○在檢察官偵訊時所供：戊○○係受僱做義豐公司之負責人，戊○○未做業務各語相符﹝參見偵字第三七八六
    號卷第六十五頁後面﹞，此項事實自足認定。戊○○既僅為義豐公司之名義上負
    責人，再對照義豐公司之押標金支票，係由被告辛○○負責辦理﹝理由已如上述
    ﹞，義豐公司之業務，實際上由庚○○、辛○○負責，應堪認定。
３、戊○○既僅受邀為義豐公司登記負責人，業務由庚○○、辛○○負責，義豐公司
    及戊○○之印章，亦由庚○○保管，已如前述，自足認定庚○○或辛○○獲有得
    為義豐公司及登記負責人戊○○署名蓋章之概括授權，從而，被告辛○○於業務
    上縱有簽署戊○○姓名之情事，既係本諸戊○○之授權而為者，即非無制作權之
    人，不能遽指為偽造甚明。至戊○○於本院調查時所稱：其未授權任何人代為簽
    名，亦未對他人為概括授權等語﹝參見本院八十八年六月一日筆錄﹞，核與本院
    調查認定之前開事實不符，自非可採。
４、辛○○在丙○○應詢時，固曾供承：伊在八十四年六月九日豐濱國中「教室新建
    工程土木工程」開標紀錄，及在八十五年六月十三日豐濱國中「第三次新建師生
    宿舍暨改善師生宿舍環境設備工程」開標紀錄上之「參加者之廠商及姓名」欄內
    ，書寫「義豐營造有限公司戊○○」等文字（見偵字第三三Ｏ八號卷第二十九頁
    ），但已在檢察官偵查及本院調查中明確否認（見偵字第三七八六號卷第六十七
    頁後面、本院八十九年一月六日及八十九年十月三十一日筆錄）；證人甲○○亦
    於本院證稱：前述開標紀錄上「義豐營造有限公司戊○○」等文字係其所簽等語
    甚詳（見本院八十九年十一月二十一日筆錄）。而前揭開標紀錄上之文字，經鑑
    定結果確與甲○○之筆跡相符，復有內政部警政署刑事警察局九十年二月十九日
    刑鑑字第二一一一五號鑑驗通知書可按﹝見本院卷〈一〉第二五Ｏ頁﹞。公訴人
    所持論據均難採取，此外又查無其他確實之證據，即屬不能證明被告辛○○有此
    部分之犯行，自應依法諭知無罪。
四、壬○○被訴圖利部分
(一)、訊據被告壬○○，否認有何圖利犯行，辯稱：被告為豐濱國中之事務組長，僅負
    責會場佈置、開啟標單及決標後之對保等工作，豐濱國中工程開標時，係由稽核
    小組負責審核，如有圍標情事，應由校長宣布廢標，而非由被告廢標，被告亦不
    知有何圍標情事云云。
(二)、經查：
１、按被告在受訊﹝詢﹞時是否曾經自白，應詳實綜合被告前後陳述之全部意旨予以
    判斷，不得僅摭拾筆錄中之片段記載，任意援為被告已經自白之依據。本件被告
    壬○○僅於八十六年八月十四日在丙○○應詢一次，其於應詢時固曾供稱「我於
    前開工程〈指教室新建工程土木工程〉進行對保時，即懷疑義豐營造係庚○○利
    用人頭所設立之公司，義勝營造係黃妻任負責人，亦應係掛名，至於義信營造，
    我係於八十五年間才聽別人提起，亦係庚○○利用人頭設立之公司」；「因該工
    程一直順利進行，故未向上級反應」等語（見偵字第三三三三號卷第十頁正、後
    面），惟於同次應詢時亦陳稱：「我因經驗不足及警覺性不夠，才沒有（依機關
    營繕工程及購置定製變賣財物稽察條例第十九條規定）宣布廢標，加以我對法令
    亦不熟悉才會如此」；「我因承接此業務至今二年多，平日工作繁重，因此才會
    疏誤前開工程招標作業細節」等語，有筆錄可按﹝見同卷第十一頁後面、第十二
    頁正面﹞。綜合被告壬○○應詢時前後陳述之全部意旨，實係以自己經驗不足、
    警覺不夠、法令不熟及工作繁重致有疏誤為辯，乃為否認犯罪，並非承認故意圖
    利他人，起訴書在「證據及所犯法條」欄記載：被告壬○○已在丙○○訊問時坦
    白承認等語，並援為被告壬○○涉有圖利罪嫌之重要依據一節，核與卷內資料不
    符，且與該被告之陳述意旨有間，顯有誤會，自不足採。
２、復按犯罪事實應依證據認定之，無證據不得推定犯罪之事實，而圖利罪為故意犯
    ，以有圖利之故意為要件，須經嚴格之證明，確認行為人確有圖利之故意，始能
    憑以論罪。查被告壬○○於八十六年八月十四日於丙○○應詢時，雖曾供稱：「
    我於前開工程進行對保時，即懷疑義豐營造係庚○○利用人頭所設立之公司，義
    勝營造係黃妻任負責人，亦應係掛名，至於義信營造，我係於八十五年間才聽別
    人提起，亦係庚○○利用人頭設立之公司」等語，已如上述，惟所謂「懷疑」，
    究係出於何項具體之事證？所謂「聽別人提起」，究係聽聞自何人？有何佐證？
    均未據檢察官再予究明，並蒐集及載明足以印證之事證，基於證據裁判主義之原
    則，殊難僅以上述內容尚屬模糊之語句，作為被告壬○○觸犯圖利重罪之唯一依
    據。
３、被告壬○○於八十四年及八十五年間，係豐濱國中之事務組長，豐濱國中辦理「
    教室新建工程土木工程」、「新建師生宿舍暨改善師生宿舍環境設備工程」及「
    技藝教育中心建築及設備工程」，均由前任校長己○○主持，校方設有稽核小組
    審查後，再交由上級督導員查看，資格審查後，才進入價格標，由時任事務組長
    之壬○○剪開標單，交由己○○逐一唱價，事務組長壬○○僅辦理事務性工作，
    並負責開標後與廠商簽約及對保手續，並未參與審標等情，已據證人己○○結證
    明確﹝參見本院八十九年十二月十九日筆錄﹞，復有豐濱國中九十年三月十五日
    花濱中事字第Ｏ二三八號函，載明同一意旨可稽﹝見本院卷〈一〉第二五九頁、
    第二六Ｏ頁﹞。查被告壬○○在開標現場之工作，既僅負責佈置會場及剪開標單
    等文件交給主持人等事務性工作，並無審查資格標或價格標之職權，對於投標廠
    商之組織、廠商資格及價格如何等事項，自亦無從深入研悉，則在客觀上誠難期
    其對於參與投標廠商之有無圍標行為，會有超越稽核小組等審標人員之認知，而
    能有所認識。
４、起訴書所列開標紀錄表影本、押標金、退標金影本、以臺灣銀行為付款人之支票
    （即台支支票）影本、合約書影本、驗收紀錄等件，經核僅足以證明開標過程及
    豐濱國中收、退押標金，暨與得標廠商訂約及後續之驗收情形，與被告壬○○是
    否有圖利犯行，尚無任何必然之關聯；至起訴書所列戊○○證詞部分，則僅足證
    明戊○○係受庚○○之邀，任義豐公司之登記負責人等情，亦無從據以推論被告
    壬○○有圖利之犯行。
５、按認定犯罪事實所憑之證據，雖不以直接證據為限，間接證據亦包括在內，然無
    論直接或間接證據，其為訴訟上之證明，須於通常一般人均不致有所懷疑，而得
    確信其為真實之程度者，始得據為有罪之認定，倘其證明尚未達到此一程度，而
    有合理之懷疑存在時，自不能遽為有罪之判決，最高法院著有七十六年台上字第
    四九八六號判例可資參照。本件依上開說明，公訴人所持論據，尚難達到一般人
    均能確信而無所懷疑之程度，即非可取，此外又查無其他不利於被告壬○○之確
    切事證。不能證明其犯罪，爰應一併諭知無罪。
據上論斷，應依刑事訴訟法第三百零一條第一項、第二百九十四條第三項，判決如主
文。
中      華      民      國      九十      年      四      月  二十五    日
                                   臺灣花蓮地方法院刑事庭
                                       法  官  劉  令  祺
右正本證明與原本無異。
如對本判決不服，應於送達後十日內，向本院提出上訴狀。（應抄附繕本）告訴人或
被害人如對於本判決不服者，應具備理由請求檢察官上訴，其上訴期間之計算係以檢
察官收受判決正本之日期為準。
                                      法院書記官
中      華      民      國     九十       年      四     月   二十五    日


司法院資訊處製作；財團法人民間司法改革基金會備份。
